【裁判字號】    89,訴,1222
【裁判日期】    900118
【裁判案由】    返還不當得利
【裁判全文】
臺灣臺北地方法院民事判決  八十九年度訴字第一二二二號
    原      告  甲○○
    訴訟代理人  葉春生律師
    被      告  富邦建設股份有限公司  設台北市○○路○段一六九號
    法定代理人  蔡明忠        .
    訴訟代理人  賴盛星律師
右當事人間請求返還不當得利事件，本院判決如左：
        主      文
原告之訴及假執行之聲請均駁回。
訴訟費用由原告負擔。
        事      實
甲、原告方面：
  一聲明：
    (一)被告應給付原告新台幣（下同）一百八十萬元，及自起訴狀繕本送達之翌日起
      至清償日止，按年息百分之五計算之利息。
    (二)訴訟費用由原告負擔。
    (三)原告願供擔保，請准宣告假執行。
  二陳述：
    (一)原告於民國八十六年十二月二十九日向被告購買坐落台北市○○區○○段八小
      段三、四、五地號土地上之「大湖富邦濱湖特區」編號Ｂ３棟第十五、十六樓
      之預售房地及地下第二層編號第一二二號平面式停車位一位（以下簡稱系爭房
      地），其中房地價款為一千五百二十二萬元，停車位價款為一百五十萬元，合
      計總價一千六百七十二萬元。
    (二)原告以依前開買賣契約支付定金三十三萬元、簽約金一百零二萬元、開工款三
      十三萬元，即自八十七年四月二十日起至八十七年十二月止之各期月付款，總
      計已支付二百二十五萬元。由於經濟不景氣，致使原告財務狀況陷入窘困之境
      ，從而自八十八年一月起之月付款未能予以繳納，原告乃於八十八年十月初寄
      發陳情函予被告，深盼被告體恤上情，而能准予沒收已支付款項之部分而退還
      其餘款項，惟被告未同意原告所請，而於八十八年十一月十日寄發台北敦南郵
      局第七三七號存證信函予原告，表示定期催告解除契約之旨，並不同意退還原
      告任何款項。
    (三)按約定之違約金過高者，法院得減至相當之數額，民法第二百二十五條定有明
      文。被告將原告所支付之價款全部沒收，以充作違約金，該等違約金顯然過高
      ，原告認應以沒收已繳款項之二成（即四十五萬元）為允當，爰請求鈞院能核
      減本件違約金至四十五萬元，餘一百八十萬元，原告依不當得利之規定，請求
      被告返還。
    (四)對被告抗辯所為陳述：
      1.雖兩造間所立不動產預定買賣契約書第十八條第一款約定買受人違約時由出
        賣人沒收已繳款項，惟若「買受人繳交價款少，縱違約情節嚴重，沒收金額
        亦少；惟繳交價款越多，雖違約情節輕微，被沒收違約金反而增多」，從而
        可知此項約定顯然有失公平合理，應不能聽任被告依該約定從事；況契約解
        除後，被告仍保有系爭房地；且原告並非無端拒予續繳，乃因經濟不景氣，
        財務狀況陷於困難所致。
      2.系爭不動產預定買賣契約書第十八條第一款所訂違約金之性質，應認係損害
        賠償總額之預定，蓋以該條款既謂「乙方（即被告）得竟為解除契約，甲方
        （即原告）並同意已付之款項全部由乙方沒收」，則既稱解除契約並沒收已
        付款項，即不得再請求原告履行契約，此與懲罰性違約金之債權人除得請求
        違約金外，並得請求履行契約之性質有別，從而被告稱該一約定兼具損害賠
        償及違約懲罰之兩種性質，應非的論。
      3.被告稱「被告因原告違約而解除契約，受有不動產資金積壓之損害」云云，
        並未能舉證以實其說；又原告係繳款至八十七年十二月二十日止，而被告遲
        至八十八年十一月十日始於寄發之存證信函中表示解約之意思，如謂其受有
        資金積壓之損害，顯非事實；另本件契約係訂立於八十六年十二月二十九日
        ，系爭房地價值究有無減少，被告亦未能舉證證明；末查，被告所舉內政部
        編印之預售屋買賣契約書範本，業經內政部於八十九年三月二十七日公告修
        訂，然該預售屋買賣契約所訂之條款，並不影響買方依消費者保護法規定之
        權利，更無礙於法院之核減權。
      4.又被告付給廣告公司之服務費用已計算在其利潤中，不應計入解除契約後所
        受之損害；另被告為建設公司，應屬房屋建築營建葉而非不動產買賣業。
  三證據：提出不動產預定買賣契約書、陳情函、存證信函、預售屋買賣契約書範本
          各一份。
乙、被告方面：
  一聲明：如主文第一項所示，並表明如獲不利判決，願供擔保請准宣告免為假執行
          。
  二陳述：
    (一)原告於訂約後未依約繳款，且經被告定期催告後仍未履行，則原告已違約甚明
      ，被告依約解除契約後，依買賣契約第十八條規定，原告所繳之價款，即應由
      被告沒收以抵充被告銷售系爭房地所發生費用之損失及原告違約之懲罰性違約
      金。原告既不否認被告曾有催告及通知解約之事實，故其依不當得利之規定，
      請求被告返還一百八十萬元，顯無理由。
    (二)按法院雖有酌減違約金之權限，然違約金過高之事實，應由債務人負舉證責任
      （最高法院五十四年度台上字第一三二一號判決參照），原告雖主張違約金過
      高，惟並未就此舉證以實其說，則其遽以兩造間所約定之違約金過高為由而請
      求鈞院酌減，實屬無稽。
    (三)況查內政部所編印預售屋買賣契約書範本，其中第二十二條關於違約之處罰載
      「買方違反第七條第二款規定者（即付款約定），賣方得沒收依房地總價款百
      分之二十計算之金額，但該沒收之金額超過已繳價款者，則以已繳價款為限，
      買賣雙方並得解除本契約」，足見於八十五年間之行政機關一般概括見解，對
      預售屋之違約金以百分之二十為適當；又按房地產價格自八十年初之高峰期以
      來，迄今價格普遍疲軟，並以下跌居多，此為社會上一般人所公知之事實，倘
      任許投資預售屋者恣意違約，實非社會經濟健全之道，況兩造間前開不動產預
      定買賣契約書第十八條第一款之約定，兼具損害賠償及違約懲罰之兩種性質，
      被告因原告違約而解除契約，受有不動產資金積壓之損害，是綜合上述情形及
      兩造間之利益、損害等，自應認違約金之計算應以預定房地買賣總價款百分之
      二十為合理。本件兩造間房地及停車位之總價款為一千六百七十二萬元，而原
      告所繳之假款合計為二百二十五萬元，尚未及總價款百分之二十，參諸上開說
      明，被告所沒收以抵充違約金金額，並無過高情事。
    (四)系爭「大湖富邦濱湖特區」工地，係由被告與訴外人康寧戶助會所合建，推出
      之戶數為一百二十七戶，其中康寧戶助會分得二十三戶，被告分得一百零四戶
      （扣除管理員室一戶後為一百零三戶），經委請甲桂林廣告股份有限公司（以
      下簡稱為甲桂林廣告公司）負責本案之廣告企畫銷售事項，該銷售之服務費，
      經約定各基地銷售率高於百分之九十以上時，以全部售出之房地車位底價總額
      之百分之七計算，而被告所分得之上開一百零三戶中，除留有四戶店面未銷售
      外，其餘之九十九戶均銷售一空（銷售率高於百分之九十六），故就本件原告
      所購買之系爭房地部分，被告所支付予甲桂林廣告公司之服務費用即高達原告
      購買價款之百分之七（折合為一百一十七萬零四百元），於原告違約經被告解
      約後，被告所支付之上開服務費即無法收回，自屬被告之損失，況上開服務費
      用之金額已達原告所繳價款百分之五十二點一，較原告所稱之被告得沒收金額
      四十五萬原高出甚多，是原告謂被告得沒收之金額為伊所繳價金之二成為適當
      云云，顯不足採取。
    (五)於原告違約經被告解約後，縱被告仍保有系爭房地之所有權，惟以現今景氣低
      迷之程度，欲以原告所購買之價格售出實非易事，在出售不易且價格不明確之
      情況下，自構成被告資金之積壓。
    (六)又依原告所提出之內政部八十九年版預售屋買賣契約書範本第二十四條第二款
      之規定，最告亦容許被告沒收房地總價款百分之十五作為違約金。原告並無正
      當理由而違約，而其所繳價金僅占系爭房地總價百分之十三點四五，未逾內政
      部所訂上限百分之十五，故亦無原告所指違約金過高之情事。
  三證據：提出預售屋買賣契約書範本、廣告業務企劃合約書、大湖富邦濱湖案客戶
          代收款預估表。
        理      由
一原告起訴主張：其於八十六年十二月二十九日向被告買受系爭房地，總價金共一千
  六百七十二萬元，其於繳交二百二十五萬元價金後無力續繳，被告乃於八十八年十
  一月十日發函解約，其所繳價金全數遭被告沒收充作違約金，惟該違約金顯然過高
  ，爰請求本院依職權將之酌減為四十五萬元，餘一百八十萬元依不當得利之規定請
  求被告返還等語。被告則抗辯：違約金過高之事實應由原告舉證證明；系爭契約解
  除後，被告雖仍保有系爭房地，然因經濟不景氣，轉售不易且價格不佳，資金因之
  積壓；且被告為銷售系爭房地予原告，已支出一百一十七萬零四百元之服務費用予
  甲桂林廣告公司，該項支出即為被告所受損失；另依內政部所頒預售屋買賣之模範
  契約所示，被告得沒受之違約金上限為房地總價百分之十五，本件被告所沒收之違
  約金未逾此上限，自無違約金過高情事等語。
二兩造於八十六年十二月二十九日就系爭房地簽訂不動產預定買賣契約書，總價金為
  一千六百七十二萬元，原告於繳交二百二十五萬元後無力續繳，遭被告發函解約，
  原告所支付價金並遭被告沒收充作違約金等事實，為兩造所不爭執，並有不動產預
  定買賣契約書、存證信函各一份為證，均堪信為真實。是本件應審究者，厥為兩造
  就違約金之約定是否過高，而應由本院依職權予以酌減。
三按系爭不動產預定買賣契約書第十八條第一項規定：「本約簽訂後，雙方均不得藉
  物價之漲跌為理由，而要求為價款之增減，：：：倘甲方（即原告）有減少價金之
  要求或違約不買，或未按乙方（即被告）通知期日付款、繳交文件、繳納稅費或配
  合辦理貸款對保及交屋手續，或違反本約其他規定者，經乙方定期催告仍不補正、
  繳納、辦理或改善者，乙方得逕為解除契約，甲方並同意已付之款項全部由乙方沒
  收，作為乙方銷售本案房地所發收之費用損失及甲方違約之懲罰性違約金，如因之
  另致各項稅費增加（並包括因而產生之滯納金、罰鍰）或發生其他損害時，甲方應
  負補足或賠償之責」，原告既自認其有未依約繳款之違約情事，被告據此規定，將
  原告已繳之價金充作懲罰性違約金予以沒收，自屬有據。
四次按「私法自治」乃民事法律最高之指導原則，而「契約自由」原則乃「私法自治
  」在經濟活動規範上之具體表現。依此原則，當事人得依自由意思決定與何人以何
  種方式締結何種內容之契約，從而對契約雙方發生一定之拘束力，享受或負擔其法
  律效果。此「契約自由」原則為私法之基本原則，受到憲法之承認與保護，故法院
  亦應予以尊重，除非當契約自由原則之實質基礎－－「平等」未被落實，而於具體
  個案契約正義未能獲致實現之情形，法院始得介入外，原則上法院不能擅以「監護
  者」自居，以自己的價值判斷，變更契約之內容。民法第二百五十二條「約定之違
  約金額過高者，法院得減至相當之數額」之規定，既明訂於民法第二章債編總則，
  依照「體系解釋」之法律解釋方法，在判斷違約金是否過高時，除應審酌契約當事
  人之締約地位、一般客觀事實、社會經濟狀況及當事人所受損害情形外，尤其不能
  將「契約自由」原則棄之不顧，過度干預契約當事人私經濟生活之安排，以致影響
  當事人於締約當時之風險損益評估，破壞契約雙方於意思合致時之「主觀平衡」，
  甚至給予惡意違反契約者討價還價、套利之空間。總而言之，法院於適用民法第二
  百五十二條酌減違約金時，縱違約金約定之數額高於當事人所受之實際損害，若於
  契約正義無礙而非顯失公平，即不宜僅因一造當事人所受之損害低於違約金之數額
  ，認兩造約定之違約金有過高之情事，而過度壓縮「契約自由」之空間。
五經查：
  (一)系爭不動產預定買賣契約書係兩造合意簽訂，相關權利義務之規範，契約書中定
    有明文，兩造自應同受拘束。又此契約對違約之規定，除對買方違約課以懲罰性
    違約金之不利益外，當賣方違約時，依該契約第十八條第二項「乙方（即被告）
    除因逾期完工應依第十一條規定辦理外，若有增加價款之要求或違約不賣，甲方
    除有權要求乙方依約履行外，並得定期催告乙方限期改善，乙方逾期仍未改善者
    ，甲方得解除契約，乙方除應將甲方已繳價款退還甲方外，並應賠償等額之違約
    金予甲方」之規定，亦課賣方應支付違約金之義務，契約雙方當事人之權利義務
    ，堪稱對等，並無顯失公平之處。另系爭契約所約定之違約金性質係屬懲罰性之
    違約金，故有強制雙方履行契約及懲罰雙方不履行契約之效力，是其不利之效果
    ，原告早就知之甚詳；而系爭房地總價高達一千六百七十二萬元，原告在訂約前
    ，即應審慎考慮履約之可能性及未能履約之風險，然其卻於契約締結後一年，即
    因自己經濟狀況之變動而未再履約，是其實不得以自己單方無故違約後，再主張
    違約金過高，請求法院酌減相當之數額。
  (二)況懲罰性違約金之酌減，應依一般客觀事實、社會經濟狀況及當事人所受損害情
    形，以為酌定標準（最高法院八十七年度台上字第二五六三號判決意旨參照）。
    系爭契約係締結於八十六年底，而該年度不動產買賣業之淨利率，經財政部核備
    為百分之十七，此有本院請財政部賦稅署以八十九年十二月十一日台稅一發第○
    八九○四一六六九○號函檢送之八十六年度營利事業各業所得額及同業利潤標準
    一冊可憑。該同業利潤標準係財政部就營利事業各種同業，核定利潤標準，作為
    課徵所得稅之依據，其係依據各業抽樣調查並徵詢各該業同業公會之意見而核定
    ，可謂依統計及經驗所定之標準，自可依此作為被告出售系爭房地可得預期利益
    之計算標準（最高法院七十六年度台上字第一七五八號判決意旨參照）。本件被
    告屬於不動產買賣業，而系爭房地總價為一千六百七十二萬元，以該利潤即百分
    之十七計算，被告出售系爭房地可得之利潤應為二百八十四萬二千四百元（
    00000000×17﹪＝0000000）， 該部分自可認為係被告解除契約所失之利益。原
    告遭沒收之價金未逾前開被告預期可得之利潤，亦難認為被告所收之違約金有過
    高情事。
六綜上所述，本件違約金並無過高情事，原告訴請本院將違約金酌減至四十五萬元，
  另依不當得利之法律關係，請求被告返還一百八十萬元，為無理由，不應准許。原
  告之訴既經駁回，其假執行之聲請即失所附麗，應併予駁回。
七本件判決基礎已臻明確，兩造其餘攻擊防禦方法及舉證，核與判決結果不生影響，
  無贅述之必要，併予敘明。
據上論結，原告之訴為無理由，依民事訴訟法第第七十八條，判決如主文。
中      華      民      國     九十     年      一      月     十八     日
                                            民事第二庭法      官  陳婷玉
右為正本係照原本作成
如對本判決上訴，須於判決送達後廿日內向本院提出上訴狀
中      華      民      國      九十    年      一      月     十八     日
                                                      法院書記官  王  儀


司法院資訊處製作；財團法人民間司法改革基金會備份。
